最高法院刑事判決　　　　　　九十四年度台上字第四一八一號
　　上　訴　人　乙○○
　　　　　　　　　　　　號
　　　　　　　　甲○○
　　　　　　　　　　　　號
　　共　　　同
　　選任辯護人　許雅芬律師
上列上訴人等因常業詐欺案件，不服台灣高等法院台南分院中華
民國九十四年三月二十九日第二審更審判決（九十三年度上更(一)
字第三八一號，起訴案號：台灣台南地方法院檢察署九十年度偵
字第六五四五、八九八九號），提起上訴，本院判決如下：
    主  文
原判決撤銷，發回台灣高等法院台南分院。
　　理　由
本件原判決認定上訴人乙○○係上訴人甲○○之姊夫，甲○○罹
有重度智能障礙，為精神耗弱之人，二人於甲○○之姊離家後同
居，且均無正當職業。乙○○、甲○○與陳正雄（通緝中）、周
俊雄（另案判處有期徒刑二年六月確定）及三位姓名年籍不詳之
成年男子等人，合組犯罪集團，共同意圖為自己不法所有及得財
產上之不法利益（部分常業詐欺行為），並基於竊盜、偽造文書
之概括犯意及常業詐欺之犯意聯絡，自民國八十九年四月間起，
推由陳正雄先後在台南縣、市等地，竊取如原判決附表（下稱附
表）一所示由發卡銀行寄交之信件（內含有信用卡帳單或信用卡
等文件），繼之由乙○○、甲○○查得附表一所示被害人之年籍
資料後，連同周俊雄及不詳姓名年籍人之照片，交由「王泰成（
即王泰源）」之不詳姓名成年男子，偽造如附表一所示各被害人
之身分證，及由陳正雄偽刻該被害人之印章（其中有部分僅偽造
身分證，或僅偽刻印章，有部分僅有偽造署押），再由陳正雄、
乙○○、甲○○等人，假冒如附表一編號一至十一、十四至八十
四、八十七至八十八、九十五、九十九、一０一、一０六、一０
八至一一二所示被害人之名義，以電話向信用卡發卡銀行佯以信
用卡遺失或毀損，要求補發，並請求將補發新卡時郵寄至指定之
地址，發卡銀行不知其詐，將補發之新卡按址送達，待郵差因無
法送達而改以招領郵件時，再由周俊雄、不詳姓名年籍人等持偽
造之身分證、偽刻印章、掛號郵件領取通知書至各該郵局，向承
辦人員行使之，並偽蓋各該郵件受領人之印文或偽簽署押，以領
取如附表一所示編號一至十一、十四至八十四、八十七至八十八
、九十五、九十九、一０一、一０六、一０八至一一二所示之新
卡，復於該等信用卡背後偽簽持卡人之簽名（另有部分信用卡上
尚未偽簽持卡人姓名，其詳如附表一前開各該編號所載），隨後
由陳正雄、乙○○、甲○○陪同周俊雄及不詳姓名年籍之人等持
偽造之附表一編號一至八十三所示（其中部分無消費明細證明，
詳如附表一所載）之時間、地點向特約商店刷卡購物或預借現金
，並偽造各該持卡人之署押於簽帳單上，據以向特約商店人員行
使，分別詐得如（或相當於）附表一編號一至八十三所示之消費
財物（或利益）及預借之現金為常業，均足以生損害於發卡銀行
、特約商店及附表一所示之被害人。乙○○、甲○○、陳正雄及
周俊雄等四人復共同承前揭意圖為自己不法所有之概括犯意，先
由陳正雄於九十年一月間起至同年四月間止，多次至台南市東區
甄家駿住處，竊取甄家駿所有之花旗銀行大來卡帳單、扣繳憑單
及世華銀行信用卡帳單（含世華銀行新竹分行存摺帳號），繼之
由乙○○、甲○○於取得甄家駿之年籍資料等後，連同周俊雄之
照片交由「王泰成」者偽造甄家駿之身分證及偽刻印章，足生損
害於戶政機關對於身分證件管理之正確性及甄家駿，再由陳正雄
、乙○○、周俊雄等人共同承前揭常業詐欺及行使偽造文書之犯
意聯絡，由周俊雄至世華銀行新竹分行，假冒甄家駿，以遺失存
摺及印鑑章為由，請求變更印鑑章及補發存摺，並分別在「單摺
掛失止付通知暨補領新存摺申請書」、「印鑑掛失暨更換約定書
」、「印鑑卡」等文件上偽造甄家駿之署押及偽蓋印文（偽造署
押及印文情形如附表一編號十二所示），連同偽造之甄家駿身分
證，向承辦人員行使，據以核發新存摺後，周俊雄即以偽蓋甄家
駿之印章，以偽造甄家駿名義之取款憑條，領取新台幣（以下同
）九十九萬元，足生損害於甄家駿及世華銀行對存戶存款管理之
正確性等情，因而撤銷第一審判決，變更起訴法條，改判依牽連
犯從一重仍均論處乙○○、甲○○共同常業詐欺各罪刑，固非無
見。
惟查：(一)偽造之印章、印文或署押，依刑法第二百十九條之規定
，係在必應沒收之列，該偽造之印文或署押如屬存在，縱未搜獲
，仍不得不為沒收之宣告。查原判決認定上訴人等於竊得附表一
所示之信用卡，繼由「王泰成」偽造如附表一所示之身分證，並
由陳正雄偽刻渠等之印章，再由陳正雄、乙○○、甲○○等人，
假冒如附表一編號一至十一、十四至八十四、八十七至八十八、
九十五、九十九、一０一、一０六、一０八至一一二所示被害人
之名義，向發卡銀行佯以遺失、毀損為由，要求補發後郵寄至指
定之地址，經發卡銀行按址寄發，但郵差無法送達，而改以招領
郵件時，責由周俊雄、不詳姓名年籍人持偽造之身分證、偽刻印
章至各該郵局，以偽蓋各該郵件受領人之印文或偽簽署押之方式
，領取新卡。復認定上訴人等人以被害人之信用卡冒刷購物或預
借現金，並於刷卡後偽造各該持卡人之署押於簽帳單上，據以向
特約商店人員行使等情等語。如果無誤，則上訴人等自有於掛號
郵件查單及簽帳單上偽造上開被害人之署押、印文。但依附表一
僅編號一、十一、十七、十九、三一至三四、六九號載有上訴人
等於掛號郵件查單上有偽造各該被害人之署押與印文之事實，並
於主文諭知上開偽造之署押、印文予以沒收。但對於其他掛號郵
件查單及以被害人之信用卡冒刷購物或預借現金時於簽帳單上所
偽造之印文、署押則未宣告沒收，亦未說明不予沒收之理由，自
屬於法有違。又原判決事實欄二認定上訴人等四人復承前揭意圖
為自己不法所有之概括犯意，先由陳正雄先後多次至甄家駿住處
竊取甄家駿所有之花旗銀行大來卡帳單、扣繳憑單及世華銀行信
用卡帳單及世華銀行新竹分行存摺，繼由周俊雄持「王泰成」所
偽造甄家駿之身分證及偽刻印章，至世華銀行新竹分行，持偽造
之甄家駿身分證，假冒甄家駿，請求變更印鑑章及補發存摺後，
由周俊雄以偽蓋甄家駿之印文，偽造取款憑條，領取九十九萬元
等情，認上訴人等所為，係犯刑法第二百十六條行使第二百十條
之偽造私文書罪、第三百四十條之常業詐欺罪等語，但就上訴人
持偽造甄家駿之身分證至世華銀行新竹分行申請補發存摺及變更
印鑑證明之行為是否有同法第二百十六條、第二百十二條之適用
，未見原審加以論述（見原判決第十九頁），併有可議。(二)科刑
判決書所認定之事實與所採之證據不相適合，即屬證據上理由矛
盾，其判決當然為違背法令。查原判決認定上訴人等有偽造附表
一編號三八所示鄭焜山之身分證，但警方於九十年六月六日二十
時五十分，至台南市○○路○段七號六樓實施搜索時，只扣得偽
造之鄭焜山印章一枚，並無扣得鄭焜山之身分證，此有搜索扣押
證明筆錄、偽造印章所示之印文可證（見警卷(一)第二八、三一、
五一頁）。且依卷證資料亦無上訴人等偽造鄭焜山身分證之事證
，則原判決認定上訴人等有偽造鄭焜山之身分證，自有認定事實
與卷證資料不符之違誤。(三)原判決認定上訴人等有偽造林忠義身
分證（以換發照片之方式）一枚、印章各一枚（見附表一編號一
○七），係以警方於上訴人住處所查扣偽造林忠義之身分證影本
及偽造林忠義印章所示之印文為其論據（見原判決第六三頁，同
上警卷第四二、五一頁）。但理由後段又認公訴人所指上訴人偽
造「林宗義」之身分證與印章，及行竊「林宗義」中國信託0000
000000000000、0000000000000000卡號信用卡部分，因查無證據
足以證明上訴人等有上開犯行，故不另為無罪之諭知等語（見原
判決第二六、六四頁）。但依卷附偽造林忠義之身分證及警詢筆
錄所載：林忠義為五十二年四月十三日生，身分證字號為Ｚ00000
0000；林忠義並指稱：其於九十年四月間遺失卡號：0000000000
000000之中國信託信用卡及卡號：0000000000000000之台新銀行
信用卡等語（見同上警卷第二二頁），準此，原判決所指之林忠
義與「林宗義」似為同一之人，若然，則原判決有關此部分事實
之認定與理由說明，即有相互矛盾之違誤，實情如何，自有詳加
調查釐清之必要。上訴意旨雖未指摘及此，然上開違法為本院得
依職權調查之事項，應認原判決仍有撤銷發回更審之原因。至原
判決對於上訴人等所涉不得上訴於第三審之行使偽造特種文書罪
部分，及理由六、不另為無罪諭知之部分，基於審判不可分原則
，爰一併發回，附此敘明。
據上論結，應依刑事訴訟法第三百九十七條、第四百零一條，判
決如主文。
中　　華　　民　　國　九十四　年　　八　　月　　四　　日
                      最高法院刑事第六庭
                          審判長法官  莊　登　照
                                法官  洪　明　輝
                                法官  黃　一　鑫
                                法官  魏　新　和
                                法官  林　秀　夫
      本件正本證明與原本無異
                                      書  記  官
中　　華　　民　　國　九十四　年　　八　　月   十一　 日
                                                      Ｌ
